臺灣士林地方法院民事判決　　　　　　 94年度重家訴字第3號
原　　　告　丑○
　　　　　　壬○○
　　　　　　　　　　　23號4.
　　　　　　庚○○
　　　　　　己○○
　　　　　　　　　　　3 樓
　　　　　　辛○○
　　　　　　　　　　　7 樓
　　　　　　癸○○
　　　　　　子○○
共　　　同
訴訟代理人　張宸瑜律師
複代理人　　李文欽律師
被　　　告　丁○○
　　　　　　乙○○
　　　　　　丙○○
　　　　　　甲○○
　　　　　　戊○○
共　　　同　楊宗翰律師
訴訟代理人　薛欽峰律師
上列當事人間請求所有權移轉登記等事件，本院於民國94年11月
1 日言詞辯論終結，判決如下：
    主  文
原告之訴及假執行之聲請均駁回。
訴訟費用由原告負擔。
    事實及理由
一、原告起訴主張：
  一先位聲明部分：
    1.如附表所示坐落於台北縣汐止市○○○段65之1 地號等51
      筆土地及台北縣汐止市○○○段第173 地號土地（以下簡
      稱系爭土地），原均為訴外人白清山所有，權利範圍均為
      5 分之1 。又白清山於民國67年12月11日去世，且其妻白
      李足早於39年8 月17日死亡，而該二人共生有三名兒子白
      守財、丁○○、乙○○及二女白來予、白招治。然白來予
      、白招治二人已拋棄繼承，則系爭土地依法應由其餘繼承
      人即原告丑○之亡夫白守財與被告丁○○、乙○○3 人繼
      承，每人各取得土地所有權利範圍15 分 之1 ，但因白守
      財當時擔任公務員，服務機關對所屬公務員名下登記之不
      動產限制頗多，且系爭土地高達50餘筆，白守財遂要求暫
      緩登記於其名下，而將系爭土地以借名契約或信託關係之
      方式登記於被告丁○○、乙○○名下，被告丁○○、乙○○除各登記其原有權利範圍15分之1 外，加計白守財借用
      被告被告丁○○、乙○○名義各登記30分之1 ，故由被告
      丁○○、乙○○各登記系爭土地之權利範圍10分之1 。再
      者，白守財已於82年2 月8 日死亡，則上揭借用被告丁○○、乙○○之名義登記或信託予被告丁○○、乙○○之土
      地所有權持分各30分之1 ，即應屬白守財之遺產，而應由
      兩造（除被告丁○○、乙○○外）依法繼承，始符事理。
    2.次查，原告所應繼承之土地，其中台北縣汐止市○○○段
      第173 地號土地，業於93年3 月19日為交通部高速鐵路局
      工務局徵收，被告丁○○、乙○○所領取之徵收補償費新
      台幣（下同）235,870 元，應由兩造（除被告丁○○、乙○○外）平均分配，即被告丁○○、乙○○應各給付原告
      每人11,794元。
    3.為此原告依借名登記契約或信託契約法律關係及民法第
      767 條、第1164條之規定，爰為先位聲明如下：
      (1)被告丁○○、乙○○應將如附表1 所示坐落於台北縣汐
        止市○○○段65之1 地號等51筆土地，於權利範圍持分
        各30分之1 之繼承登記予以塗銷，並於兩造（除被告丁○○、乙○○外）就如附表1 所示土地辦理繼承登記後
        ，依應繼分之比例分歸原告及被告丙○○、甲○○、戊○○，並辦理分別共有之登記。(2)被告丁○○、乙○○
        應給付原告各11794 元。(3)原告願供擔保，請准宣告假
        執行。
  二備位聲明部分：
    1.倘鈞院認定本件原告丑○之夫白守財將其應繼承之白清山
      遺產，借被告丁○○、乙○○名義登記或信託予被告丁○○、乙○○之土地所有權持分，皆由被告丁○○、乙○○
      於76年11月17日以贈與之名義，移轉登記予被告丙○○。
      被告丙○○為被繼承人白守財之長子，而於76 年11 月17
      日移轉登記當時應已知悉其所登記取得之系爭土地所有權
      ，為祖父白清山死亡時之遺產，並為其父白清山及被告丁○○、乙○○所繼承，則被告丙○○、丁○○、乙○○所
      為之贈與登記顯然為通謀虛偽意思表示，亦或被告丁○○
      、乙○○未經白守財之同意，逕於76 年11 月17日將系爭
      土地持分，無權處分贈與登記予被告白守義，均屬無效甚
      明。訴外人白守財既於82年2 月8 日死亡，則被告丁○○
      、乙○○受任所登記之系爭土地持分，即為白守財之遺產
      ，應由兩造（除被告丁○○、乙○○外）依法繼承。
    2.至於被告丙○○所受領之台北縣汐止市○○○段第173 地
      號土地徵收補償費235,870 元，則應由兩造（除被告丁○○、乙○○外）平均分配，原告自得依不當得利之法律關
      係，請求被告給付原告每人各23,587元。
    3.原告爰依借名登記契約或信託契約法律關係、民法第767
      條、第1164條規定及不當得利之法律關係，爰為備位聲明
      如下：(1)被告丙○○應將附表2 所示土地之贈與登記予以
      塗銷，移轉登記所有權範圍各30分之1 予被告丁○○、乙○○。(2)被告丁○○、乙○○應於登記取得前項土地所有
      權後，將附表1 所示土地於權利範圍持分各30分之1 之所
      有權予以塗銷，並於兩造（除被告丁○○、乙○○外）就
      附表1 所示土地辦理繼承登記後，依應繼分之比例分歸原
      告及被告丙○○、甲○○、戊○○，並辦理分別共有之登
      記。(3)被告丙○○應各給付原告土地徵收補償費23,587元
      。(4)原告願供擔保，請准宣告假執行。
二、被告答辯：
  1.原告所指信託及借名登記等法律關係，均無法律依據，亦未
    能舉證以實其說。實則本件訴外人白守財早已自願拋棄繼承
    ，蓋白清山於民國67年12月10日過世後，因白守財為免日後
    須繳付各項土地稅捐，且系爭土地均為山林地，當時根本無
    所價值，且持分極小，故不願繼承該等遺產而已自願拋棄繼
    承，遂僅由其弟即被告乙○○、丁○○二人繼承被繼承人白
    清山所遺系爭土地之持分，並於68年8 月29日完成系爭土地
    之繼承登記。況被告乙○○及丁○○嗣已將原由二人所購得
    而登記名義為乙○○之板橋市○○段八八地號（748）土地
    及座落其上之房屋，登記予白守財之妻即原告丑○名下。又
    被告丙○○於父母離異後即由被告乙○○、丁○○扶養成人
    ，被告乙○○、丁○○對於被告丙○○視如己出，基於愛護
    之心，又認被告丙○○為長孫，故於76年間自願將系爭土地
    持分贈與被告丙○○，並於76年11月17日完成登記，並無通
    謀虛偽意思表示或無權處分等情，況被告丙○○之生父白守
    財迄於82年2 月8 日往生前，皆不曾表示異議，原告於白守
    財生前不提此事，卻於其過世約12年後始提起本件訴訟，令
    人質疑其動機之良善。
  2.原告主張「…白守財遂要求暫緩登記於其名下…」等語，完
    全未能舉證以實其說，另其所謂服務機關對公務員名下登記
    之不動產限制頗多，亦為不實擅論。果當時白守財未為拋棄
    繼承該財產，實亦不可能可逕由乙○○及丁○○辦理繼承登
    記系爭土地持分，是既白守財已自願拋棄該土地持分之繼承
    已生法定效力，白守財既已無該土地所有權利，則原告等又
    有任何繼承權利得以主張？渠等所虛稱之所謂借名登記契約
    ，又如何能謂成立？
  3.另原告之請求權基礎既為民法第767 條之規定，則其前提要
    件須原告已為所有權人，但原告等人未曾取得系爭不動產之
    所有權人地位，有何權利依民法第767 條為主張？況被告丙○○係合法受贈登記，是原告請求即非有理。
  4.原告主張訴外人白清山於67年間亡故即由被告乙○○、丁○○為繼承登記，迄今已逾26年餘；又系爭土地持分已於76年
    9 月16日贈與登記予被告丙○○，迄今已約17年餘，此皆非
    屬已登記於原告之不動產，是原告縱有任何請求權，亦已罹
    於15年之消滅時效等語資為抗辯，並聲明：(1)原告之訴及假
    執行之聲請均駁回。(2)如受不利益判決，被告願供擔保請准
    免為假執行宣告。
三、按公同共有物之處分及其他權利之行使，除法律或契約另有
    規定外，應得公同共有人全體之同意，此為民法第828 條第
    2 項所規定。又繼承人有數人時，在分割遺產前，各繼承人
    對於遺產全部為公同共有，民法第1151條亦有明文。又公同
    共有物權利之行使，固應得公同共有人全體之同意，但事實
    上無法得全體公同共有人之同意時，如有對第三人起訴之必
    要，為公同共有人全體之利益計，仍得由事實上無法得其同
    意之公同共有人以外之其他公同共有人單獨或共同起訴，行
    使公同共有物之權利，其當事人即屬適格。而所謂「事實上
    無法得公同共有人之同意」，係指在一般情形下，有此事實
    存在，依客觀判斷，不能得其同意而言，如公同共有人間利
    害關係相反，或所在不明等屬之。查原告主張被告丁○○、
    乙○○於其父白清山死亡後，因繼承取得而登記於渠等名下
    之系爭土地持分各1/30之部分，應為原告之父白守財之遺產
    ，自屬於白守財之全體繼承人公同共有，為此起訴請求將該
    部分繼承登記予以塗銷，並辦理繼承登記，此係對於公同共
    有物權利之行使，依法本應由繼承人全體即原告及其他繼承
    人丙○○、甲○○、戊○○一同起訴，始屬適格。惟本件原
    告起訴時無法取得其餘繼承人丙○○、甲○○、戊○○之同
    意，被告甲○○、戊○○已明白表示反對原告提起本件訴訟
    ，且被告丙○○、甲○○、戊○○皆已否認原告之主張為真
    正，雙方利害關係相反，自屬「事實上無法得全體公同共有
    人同意」之情形，故由同意起訴之公同共有人即原告丑○、
    壬○○、庚○○、己○○、辛○○、癸○○、子○○共同起
    訴，並以反對起訴之其他公同共有人全體即丙○○、甲○○
    、戊○○為被告，其訴訟標的對於當事人兩造已屬合一確定
    ，當事人應為適格，合先敘明。
四、本件原告主張如附表1 所示坐落於台北縣汐止市○○○段65
    之1 地號等51筆土地及台北縣汐止市○○○段第173 地號土
    地（以下簡稱系爭土地），原為訴外人白清山所有，權利範
    圍均為1/5 ，白清山於民國67年12月11日死亡後，其所遺之
    上開不動產即由被告丁○○、乙○○於68年8 月29日以繼承
    為理由，登記為渠等名下所有，權利範圍各1/10。又被告丁○○、乙○○嗣於76年11月17日各將系爭土地持分1/30以贈
    與為理由，移轉登記為被告丙○○所有，使被告丙○○取得
    系爭土地持分1/15，而被告丙○○之父白守財嗣於82年2 月
    8 日死亡，其死亡當時之繼承人有原告丑○、壬○○、庚○○、己○○、辛○○、癸○○、子○○及被告丙○○、甲○○、戊○○等10人。另上述台北縣汐止市○○○段第173 地
    號土地，業經交通部高速鐵路局工務局予以徵收，被告已領
    取上開土地之徵收補償費等情，此為兩造所不爭執，並有戶
    籍謄本、繼承系統表、系爭土地之土地登記簿、土地登記謄
    本、補償費計算單等件在卷可稽，復經本院職權調閱本院93
    年度重家訴字第10號塗銷贈與登記事件卷宗查閱無誤，是原
    告主張此部分之事實，堪信為真正。
五、按當事人主張有利於己之事實者，就其事實有舉證之責任，
    民事訴訟法第277 條定有明文。而主張法律關係存在之當事
    人，須就該法律關係發生所須具備之特別要件，負舉證責任
    。又按信託法尚未公布施行前，所謂信託行為，係指委託人
    授與受託人超過經濟目的之權利，而僅許可其於經濟目的範
    圍內行使權利之法律行為而言，是信託關係因委託人信賴受
    託人代其行使權利而成立，故須基於受託人與委託人間合意
    訂立信託契約，始能發生。至借名登記與信託法於85年1 月
    26日公布施行前之信託行為，二者之要件並不相同，前者係
    約定一方所有應經登記之財產以他方為登記名義人，而後者
    則指委託人授與受託人超過經濟目的之權利，但僅許可其於
    經濟目的範圍內行使權利之法律行為而言。再者，借名登記
    固係當事人之一方將其出資買受之物登記於他方名下，而管
    理、使用、處分權仍屬於該一方之無名契約，惟此無名契約
    仍須有雙方意思表示之合致，始足成立，借名契約之性質與
    委任契約類同，應類推適用委任關係終止、消滅之規定，最
    高法院83年度台上字第1237號、91年度台上字第1871號、92
    年度台上字第1263號判決意旨可供參照。次按，信託及借名
    登記均係契約行為，原告主張信託或借名登記之法律關係存
    在，應就信託契約或借名登記契約確已成立之事實，負舉證
    責任，若其先不能舉證，則被告就其抗辯事實即令不能舉證
    ，或其所舉證據尚有疵累，亦應駁回原告之請求，最高法院
    87年度台上字第562 號判決意旨亦可參照。本件原告雖主張
    白清山於67年12月11日死亡當時，所遺之系爭土地持分1/5
    應由被告丁○○、乙○○及原告之父白守財所繼承，每人應
    各取得系爭土地之持分1/15，惟因白守財當時擔任公務員，
    服務機關對所屬公務員名下登記之不動產限制頗多，遂將其
    應繼承之系爭土地持分，以借名登記或信託之方式各將其持
    分1/30登記於被告丁○○、乙○○名下之事實，固據提出繼
    承系統表、系爭土地之土地登記簿等為證，並請求本院向地
    政事務所函調系爭土地於68年8 月29日因繼承而登記為被告
    丁○○、乙○○名下所有之相關移轉登記資料以為佐證。然
    被告既已否認原告主張之上開事實為真正，並以前揭情詞置
    辯，則原告就訴外人白守財與被告丁○○、乙○○之間有借
    名登記或信託之法律關係存在，自應負舉證責任。惟查卷附
    之土地登記簿、繼承系統表實無從證明白守財與被告丁○○
    、乙○○間確有借名登記或信託之法律關係存在，且經本院
    向台北縣汐止地政事務所函調系爭土地之相關移轉登記資料
    結果，業據汐止地政事務所函覆「有關貴院函調丁○○、乙○○於民國68年、76年間申辦台北縣汐止市○○○段65-1地
    號等51筆土地之繼承及贈與登記案件，該案件資料因逾保存
    期間，已依土地登記規則第19條規定予以銷燬，致無法提供
    。」等語，有該所94年7 月4 日北縣汐地登第0940007631號
    函在卷可稽，是原告迄未能舉證以實其說，則其主張訴外人
    白守財與被告丁○○、乙○○之間有借名登記或信託之法律
    關係存在，已難採信。況衡情訴外人白守財係於82年8 月2
    日死亡，其倘於68年間確有借用被告丁○○、乙○○之名義
    ，而將其因繼承取得系爭土地之持分登記於渠等名下之事實
    ，則被告丁○○、乙○○嗣於76年11月17日將系爭土地之持
    分各1/30贈與被告丙○○，並辦妥所有權移轉登記時，顯已
    違反借名登記或信託契約之約定，訴外人白守財豈有不出面
    反對或主張權利之理，故原告迄今未能舉證證明其主張為真
    實，自難認定上揭以被告丙○○名義登記之系爭土地（權利
    範圍為1/15），係屬於訴外人白守財之遺產，從而原告本於
    借名登記或信託之法律關係，訴請被告丁○○、乙○○應將
    系爭土地於權利範圍持分各1/30之繼承登記予以塗銷，並辦
    理繼承登記及分別共有之登記，且應按應繼分之比例給付土
    地徵收補償費云云，於法即屬無據，應予駁回。
六、另按物上請求權，除法律另有規定外，以所有人始得行使之
    ，此觀民法第767 條之規定自明，最高法院52年度台上字第
    904 號判例意旨可參。本件原告雖另主張行使民法第767 條
    之物上請求權，然原告既無法舉證證明訴外人白守財與被告
    丁○○、乙○○之間，對於系爭土地有借名登記或信託之法
    律關係之存在，已難認定系爭土地係屬訴外人白守財之遺產
    ，是原告既未曾取得系爭土地之所有人地位，依法不得行使
    民法767 條物上請求權，從而原告依民法第767 條、第1164
    條之規定，請求法院判決如其主張先位或備位聲明所示之內
    容，均屬無據，自不應准許。
七、原告復主張被告丁○○、乙○○於76年11月17日以贈與之名
    義，將系爭土地之持分各1/30移轉登記予被告丙○○當時，
    被告丙○○應已知悉其所登記取得之系爭土地所有權，為祖
    父白清山死亡時之遺產，並為其父白清山及被告丁○○、乙○○所繼承，則被告丙○○、丁○○、乙○○所為之贈與登
    記顯然為通謀虛偽意思表示，亦或被告丁○○、乙○○未經
    白守財之同意，逕於76年11月17日將系爭土地持分，無權處
    分贈與登記予被告白守義，均屬無效，被告丙○○應將系爭
    土地之贈與登記予以塗銷云云。然按法律行為成立後，第三
    人主張係因表意人與相對人通謀而為之虛偽意思表示，其行
    為應屬無效者，應由主張無效之當事人負舉證責任，最高法
    院55年度台上字第1297號裁判意旨可資參照。經查，原告雖
    主張被告丁○○、乙○○以贈與為由，將系爭土地之持分各
    1/30移轉登記予被告丙○○，係屬通謀虛偽意思表示云云，
    然被告已否認上情，並以上揭情詞置辯，原告對此自應負舉
    證之責任，惟原告既未能舉證以實其說，則原告僅憑其個人
    臆測之詞，主張上述法律行為皆為通謀虛偽意思表示，自屬
    無據，尚不足採。又被告丁○○、乙○○係因繼承而各自取
    得系爭土地持分1/10之所有權，並於68年8 月29日辦妥繼承
    登記，為上述不動產之所有權人，已如前述，是被告丁○○
    、乙○○於76年11月17日以贈與為由，將系爭土地持分移轉
    登記為被告白守義所有，應屬有權處分，是原告主張此部分
    之物權行為係無權處分而屬無效，於法自有未合，從而原告
    主張被告丙○○應將系爭土地之贈與登記予以塗銷，亦無理
    由，應予駁回。
八、此外，原告雖再依不當得利之法律關係，請求被告丙○○應
    將其受領之台北縣汐止市○○○段第173 地號土地徵收補償
    費235,870 元，依應繼分之比例平均分配給原告每人各23,
    587 元云云。惟按民法第179 條所規定之不當得利，須以無
    法律上之原因而受利益，致他人受損害為其成立要件，若
    當事人受有該等利益，並非無法律上之原因或未致他人受有
    損害者，自無不當得利之可言。查原告雖已領取上述土地徵
    收補償費，然系爭土地非屬訴外人白守財之遺產，已如前述
    ，原告自無從因繼承而取得系爭土地之所有權，是原告對於
    系爭土地既無任何權利可言，顯無受有損害之可能，從而原
    告依不當得利之法律關係，請求被告丙○○應給付原告等人
    各23,587元，於法洵屬無據，自應駁回。
九、綜上所述，原告依借名登記或信託之法律關係、民法第767
    條、第1164條及民法第179 條之規定，以先位聲明請求：(一)
    被告丁○○、乙○○應將如附表1 所示坐落於台北縣汐止市
    ○○○段65之1 地號等51筆土地，於權利範圍持分各30分之
    1 之繼承登記予以塗銷，並於兩造（除被告丁○○、乙○○
    外）就如附表1 所示土地辦理繼承登記後，依應繼分之比例
    分歸原告及被告丙○○、甲○○、戊○○，並辦理分別共有
    之登記。(二)被告丁○○、乙○○應給付原告各11,794元；暨
    以備位聲明請求：(一)被告丙○○應將附表2 所示土地之贈與
    登記予以塗銷，移轉登記所有權範圍各30分之1 予被告丁○○、乙○○。(二)被告丁○○、乙○○應於登記取得前項土地
    所有權後，將附表1 所示土地於權利範圍持分各30分之1 之
    所有權予以塗銷，並於兩造（除被告丁○○、乙○○外）就
    附表1 所示土地辦理繼承登記後，依應繼分之比例分歸原告
    及被告丙○○、甲○○、戊○○，並辦理分別共有之登記。
    (三)被告丙○○應各給付原告土地徵收補償費23,587元云云，
    俱無理由，均應予駁回。原告之訴既經駁回，則其假執行之
    聲請即失所依據，應併予駁回。
十、本件事證已臻明確，兩造其餘攻擊或防禦方法及舉證，經本
    院斟酌後，核與本案判決結果不生影響，自無逐一詳予論駁
    之必要，併此敘明。至原告雖於最後言詞辯論期日當庭表示
    欲再向稅捐稽徵機關函調白清山之遺產稅報稅資料，以證明
    白守財並未拋棄繼承乙事，然上述申報遺產稅之資料迄今至
    少已逾25年，目前是否仍然存在，能否證明白守財未曾拋棄
    繼承，皆屬不明。況上述報稅資料縱未附有白守財已拋棄繼
    承之聲明文件，亦無從證明白守財與被告丁○○、乙○○間
    有借名登記或信託之法律關係存在，自無調取上開報稅資料
    之必要，附此敘明。
十一、據上論結，本件原告之訴為無理由，依民事訴訟法第78條
      、第85條第2 項，判決如主文。
中　　華　　民　　國　　94　　年　　11　　月　　22　　日
                  家事法庭  法  官  陳章榮
以上正本證明與原本無異。
如對本判決上訴，應於判決送達後20日內向本院提出上訴狀。
中　　華　　民　　國　　94　　年　　11　　月　　22　　日
                            書記官  吳小平
